【裁判字號】    88,簡上,531
【裁判日期】    890825
【裁判案由】    確認本票債權不存在
【裁判全文】
臺灣臺中地方法院民事判決  八十八年度簡上字五三一號
    上  訴  人  甲○○
    訴訟代理人  趙建興 律師
    被  上訴人  丙○○      住.
    訴訟代理人  林瓊嘉 律師
右當事人間請求確認本票債權不存在事件，上訴人對於中華民國八十八年十月二十一
日臺灣臺中地方法院豐原簡易庭八十三年豐簡字第二四八號第一審簡易判決提起上訴
，本院判決如左：
    主      文
上訴駁回。
第二審訴訟費用由上訴人負擔。
    事      實
甲、上訴人方面：
  一、聲明：
    （一）原判決廢棄。
    （二）駁回被上訴人在第一審簡易之訴。
  二、陳述：除與原判決記載相同者，茲引用之外，補稱：
    （一）證人戊○○所為證言，不足採信，原審判決以其證詞為判決之主要基礎，
          顯違背證據法則及判決理由不備。證人戊○○與上訴人即被告間原有民事
          債務及刑事糾紛，故其證詞多不利於上訴人，且其證詞多處與事實不符，
          如原審八十三年八月二日、九月二十三日言詞辯論筆錄有關切結保證書之
          制作，丁○○○否認戊○○授權制作，證人戊○○卻證稱經授權制作，另
          訴外人己○○所立讓渡書依筆跡明顯係由己○○自行書寫，戊○○卻指稱
          為他人所書立，故其所為證詞，洵不足採。
    （二）被上訴人即原告就其與丁○○○間已為清償之抗辯及簽發系爭本票作為債
          務擔保之主張，顯無可採。原審八十三年九月二十三日言詞辯論筆錄，訴
          外人丁○○○證稱，系爭三張本票沒有見過，亦不曾就三張本票聲請對被
          上訴人即原告為執行，丁○○○與上訴人本亦有利害關係，其證詞應較諸
          戊○○之證詞，可為採信，而此等證詞即可證明被上訴人所述諸多不實，
          所提證物，亦為臨訟補具，不足採信，且丁○○○既從未知悉或執有系爭
          本票，即未曾取得系爭本票之票據上權利，而為系爭本票票據關係外之第
          三人，被上訴人對其清償債務，即與本案票據關係無關，被上訴人以此為
          抗辯，或主張簽發系爭本票作為債務擔保之用，自無可採信，系爭本票真
          實之流程，即有重為審認之必要。
    （三）另按「票據行為為不要因行為，執票人不負證明關於給付之原因責任，如
          票據債務人主張執票人取得票據出於惡意或詐欺時，則應由該債務人負舉
          證之責。」（六十四年度台上字第一五四０號判例），本件原審所確認之
          事實既有諸多疑點及矛盾之處，被上訴人就此即因確實舉證證明系爭三張
          本票之真實流程，及上訴人取得票據權利出於惡意之證據，否則上訴人執
          有被上訴人所開立之系爭本票既經付款清償完畢，該票據關係當歸於消滅
          ，被上訴人即原告之訴，誠屬無據。
    （四）彭增是金主，錢是由戊○○交付予被上訴人，被上訴人也是直接對戊○○
          負清償責任，所以消費借貸是存在於被上訴人與戊○○間，並非存在彭柯
          麗珠與被上訴人間。
    （五）系爭票據關係存在於被上訴人與戊○○間，與丁○○○無關：
          被上訴人所稱清償借款之對象丁○○○於鈞院調查時證稱：「借錢是被
            上訴人向代書戊○○借」，並稱被上訴人所提出之切結保證書、證明書
            均非其簽名及蓋章，「所有強制執行程序、設定抵押、拍賣、事後和解
            我都不清楚，都是我先生負責在做，我只是出名而已。系爭本票三紙我
            也不知道內容情形。」，顯見原判決認定被上訴人向丁○○○借款、清
            償乙節，即有違誤，丁○○○未持有三紙本票，而系爭本票又未記名，
            上訴人係由本票持有人戊○○處交付取得，自得合法行使本票權利。
          丁○○○之夫彭增證稱：「戊○○跟我說丙○○要向我借錢五百多萬元
            ，然後我就把錢轉給戊○○，‧‧‧結果聽說戊○○只借給丙○○一百
            二十萬元左右，事後聽說丙○○有把錢還給戊○○。」、「我與戊○○
            」的關係純粹是代書與金主的關係，另據彭增於八十三年六月一日聲請
            再議狀中自認「告訴人彭增並非珍德有限公司」之股東或合夥人、珍德
            公司之負責人為己○○，股東為戊○○、張木安、張月枝、蕭光中等人
            ，告訴人僅係因與己○○認識而單純將其私人存款借予被告公司，以賺
            取較銀行稍高之利息（即日息六分），至謝、熊二人將該借得款項用於
            何處，係用於投資不動產或轉借他人，委實均與彭增無關！（僅偶熊將
            該借款再轉貸他人之際，為有效保障債權，於事先徵得彭增之同意，以
            妻丁○○○名義為抵押權人，登記於借款人之不動產上）」，有該狀可
            稽。被上訴人既係自戊○○處取得消費借貸之款項，簽發未記名本票交
            付戊○○，又係向戊○○清償，則上訴人借貸之對象係戊○○而非彭柯
            麗珠甚明，至於設定抵押權予丁○○○，無非係保障手段而已。由上可
            知，系爭票據關係存在於戊○○與被上訴人間，與丁○○○無關，故彭
            柯麗珠既未執有系爭本票，亦未曾取得系爭本票之票據上權利，而為系
            爭本票票據關係以外之第三人，被上訴人對其清償債務，即不發生清償
            效力而與本件票據關係無關。
    （六）系爭本票係由票據權利人戊○○交付上訴人，上訴人自屬合法取得：
          依臺中地方法院檢察署八十三年度偵字第一九四六號、八十三年度偵續
            字第一０一號不起訴處分書及鈞院八十四年度訴字第一八七三號判決均
            認上訴人並無戊○○誣指之強取系爭本票行為，係戊○○為清償積欠上
            訴人及上訴人之妹王東足等人借款自願交付予上訴人者，上訴人既自票
            據權利人戊○○處合法受讓系爭本票，自得行使票據上權利，原判決認
            戊○○僅是系爭本票之保管人而非系爭本票之權利人，對被上訴人並無
            任何票據債權存在，不得處分系爭本票云云，明顯與事實不符，顯屬違
            誤。
          證人王東足於原審證稱：本票係戊○○與己○○二人於己○○之辦公室
            給的，與上訴人稱係戊○○於八十三年一月八日在辦公室交付之事實相
            符而堪予採信。
          按「票據行為，為不要因行為，執票人不負證明關於給付之原因之責任
            ，如票據債務人主張執票人取得票據出於惡意或詐欺時，則應由該債務
            人負舉證之責。」（最高法院六十四年台上字第一五四０號判例足資參
            照），本件上訴人合法自票據權利人取得系爭本票進而行使權利，均屬
            正當權利行使，被上訴人向非票據權利清償，自不生清償之效力，其訴
            請確認本票債權不存，實無理由，原判決不察，認事用法均有違誤，顯
            無足維持。
  三、證據：除援用第一審所提證據外，補提聲請再議狀影本一份、言詞辯論筆錄影
            本一份等物，並聲請訊問證人戊○○、丁○○○、己○○、乙○○及聲
            請調閱本院八十三年度票字第五０六八號民事卷、八十二年度民執十一
            字第八七五七號執行卷、八十三年度民執十三字第三九一六號執行卷、
            臺灣臺中地方法院檢察署八十三年度偵續字第一０一號偵查卷。
乙、被上訴人方面：
  一、聲明：駁回上訴。
  二、陳述：除與原判決記載相同者，茲引用之外，補稱：
    （一）交付之事實不足以證明借貸關係，被上訴人借貸之對象係丁○○○。至於
          上訴人主張被上訴人與戊○○間有借貸關係存在者，應由上訴人負舉證責
          任。
    （二）系爭「本票丁○○○寄放在戊○○處，待丙○○清償後再交還本票，後八
          十二年二月四日被上訴人清償丁○○○二百萬元債權」、「因二月八日抵
          押物將被拍賣，被上訴人急著要清償債務，才先清償，戊○○寫切結保證
          書予被上訴人，給被上訴人保證，並告訴被上訴人本票被搶走」、「是彭
          柯麗珠叫戊○○跟被上訴人講的，切結書亦是丁○○○叫戊○○寫的，印
          章是丁○○○蓋的，戊○○有告訴丁○○○本票被搶走的事，丁○○○叫
          戊○○寫切結書與被上訴人」等事實，業經原審查證屬實，顯見被上訴人
          所述完全真實。
    （三）上訴人於八十三年一月八日本票到期日（分別為八十二年九月五日、八十
          二年十一月五日）後始取得系爭本票，此為兩造所不爭執，而上訴人於系
          爭本票到期日後，方至戊○○處取得系爭本票，不論其取得是否合法，有
          無妨害自由情形，惟其於本票到期日後，取得系爭本票，而兩造並無債權
          債務關係，戊○○不論是否與丁○○○或彭增有無合夥關係，以系爭本票
          債權既已完全清償，則戊○○僅係本票保管人，而非系爭本票之權利人，
          戊○○無權行使系爭本票，上訴人亦無從主張系爭本票權利，則其對於被
          上訴人行使本票債權顯屬無據。
  三、證據：援用第一審所提證據。
    理      由
一、本件被上訴人起訴主張：被上訴人透過訴外人即代書戊○○向訴外人丁○○○借
    款二百萬元，而以其所有台中縣龍井鄉○○○段新庄子小段二００之一０地號土
    地，應有部分三千分之二百二十一，設定本金最高限額五百四十萬元之抵押權作
    為債權擔保，並簽發如附表所示之本票三張，作為債權之證明，嗣屆清償期，被
    上訴人未及清償，經丁○○○聲請裁定准許對被上訴人之財產強制執行，而於拍
    賣終結前，被上訴人因不忍祖先遺留之財產遭拍賣，乃籌款清償前開債務後，由
    丁○○○撤回強制執行程序，塗銷系爭抵押權登記，並同時索還系爭三張本票，
    惟戊○○表示系爭本票暫尋無著，乃書立本票債權業據原告清償消滅之證明書交
    付被上訴人收執為憑，上訴人於系爭本票到期日後之八十三年一月八日，自戊○○處取得系爭本票，並持以聲請裁定准許強制執行，上訴人更持該等裁定向鈞院
    聲請強制執行，查封被上訴人之財產求償，按不論上訴人自戊○○處取得系爭本
    票之原因為何，訴外人戊○○就系爭本票，並無任何權利，自無處分系爭本票之
    權利，且系爭本票之債權，業經被上訴人清償，而上訴人於到期日後之八十三年
    一月八日方取得系爭本票，依票據法第四十一條第一項之規定，票據到期日後所
    為之票據移轉，該票據債權無票據法上擔保之效力，亦無抗辯限制之效力，與民
    法上一般債權讓與之效力相同，人的抗辯並因而中斷，票據債務人仍得以對抗執
    票人前手之事由，對抗執票人，系爭本票擔保之債權，被上訴人業已清償，且戊○○無移轉系爭票據之權利，上訴人與被上訴人間，就系爭本票並無任何債權債
    務關係，上訴人竟持系爭本票聲請鈞院裁定，准予對被上訴人為強制執行，顯已
    侵害被上訴人之權益，被上訴人自有受確認判決之法律上利益，為此，提起本件
    確認本票債權不存在之訴等語。上訴人則以系爭本票所擔保之債務關係，係存在
    於戊○○與被上訴人間，戊○○為清償積欠上訴人之款項，乃交付系爭本票作為
    清償，上訴人係自戊○○處合法取得系爭本票，自有權行使權利，又戊○○與上
    訴人間有利害關係，其所證詞情節，自難其公平，且證人戊○○所述與證人丁○○○、彭增之證詞，顯然矛盾，自難採酌，復以，上訴人自債權人戊○○處合法
    取得系爭本票，且票據行為係不要因行為，上訴人不負有舉證原因關係之責任，
    被上訴人主張上訴人係惡意取得系爭本票自應由被上訴人負舉證責任等語，資為
    抗辯。被上訴人則以交付系爭本票之行為，不足以證明借貸關係，上訴人主張系
    爭本票所擔保之借貸關係係存在於被上訴人與戊○○間，應由上訴人負舉證責任
    ，又戊○○僅係系爭本票之保管人，自無行使系爭本票據之權利，上訴人於到期
    日後自無權利人戊○○處取得系爭本票，自無從主張系爭本票權利等語，以資為
    辯。
二、被上訴人主張丁○○○係金主，戊○○為代書，而借款人為被上訴人，系爭本票
    之到期日為八十二年九月五日、八十二年十一月五日，上訴人於八十三年一月八
    日自戊○○處取得系爭本票，被上訴人為免於前開不動產遭丁○○○強制執行，
    乃於八十三年二月四日經向戊○○清償系爭本票債務二百萬元，經丁○○○塗銷
    被上訴人所設定之前開不動產抵押權，嗣後上訴人持系爭本票聲請本票強制執行
    ，欲行查封拍賣被上訴人之財產，為兩造所不爭執，並經本院調閱八十三年度執
    字第三九一六號民事執行卷、八十二年度民執字第八七五七號民事執行卷、八十
    三年度票字第五０六八號民事聲請卷核閱屬實，堪信為真。至於被上訴人主張系
    爭本票所擔保之借貸關係係存在於被上訴人與丁○○○間，被上訴人業經透過代
    書戊○○清償，並經丁○○○撤回強制執行程序，並塗銷抵押權登記，戊○○復
    出具證明書表明系爭本票經遭人取走，無法交還，縱上訴人事後自戊○○處取得
    系爭本票，亦不得主張票據權利等情，經上訴人否認上情，辯稱：系爭本票之借
    貸關係係存在於被上訴人與戊○○間，被上訴人向第三人丁○○○清償，自不生
    清償之效力，又戊○○以清償債務為由交付系爭本票予上訴人，上訴人自得合法
    行使票據權利等語。是以，本件兩造爭執重點在於系爭本票所擔保之借貸關係係
    存在被上訴人與丁○○○間？抑或被上訴人與戊○○間？被上訴人之清償，是否
    得對抗上訴人？上訴人於系爭本票到期日後取得之系爭本票，是否基於惡意取得
    ？
三、經查：
  （一）證人丁○○○證稱：「借錢是被上訴人向代書戊○○借，熊先生就問我先生
        彭增，有錢我就拿去給借給他，有些手續都是我先生在做，我不清楚。（提
        示切結保證書、證明書）都不是我簽名及蓋章。所有強制執行、設定抵押、
        拍賣、事後和解等我都不清楚，都是我先生負責在做，我只是出名而已。系
        爭本票三張我也不知道內容情形。」等語，證人彭增證稱：「戊○○跟我說
        丙○○要向我借錢，五百多萬元，然後我就把錢轉給戊○○，並對丙○○不
        動產設定第二順位抵押，結果聽說戊○○只借給丙○○一百二十萬元左右，
        事後聽說丙○○有把錢還給戊○○，但戊○○沒有把錢還給我，至今五百多
        萬元尚未還我。我與戊○○的關係純粹是代書與金主的關係，沒有合夥關係
        。所有借款的他項權利或追索權，我均未讓給戊○○。我錢轉給戊○○，他
        只將他項權利設定給我，沒有將支票或本票拿給我，我也沒有看過。有關他
        項權利也被戊○○塗銷，但也未把錢給我，所以我現在已無擔保權利了。」
        等語，而證人戊○○於原審中亦證稱：「‧‧‧該本票三張為丁○○○寄放
        我處，待原告（即被上訴人）清償後再還本票，後八十三年二月四日原告清
        償丁○○○二百萬債權。因二月八日抵押物即被拍賣，原告急著要清償債務
        才先清償，我寫切結保證書予原告給他保障並告訴他本票被搶走了。是丁○○○叫我跟原告講的，切結書亦她叫我寫的，章她蓋的，我有告訴她本票被
        搶的事，她叫我寫切結書給原告。」等語，徵諸證人丁○○○、彭增、戊○○三人之證述內容，顯見丁○○○係委由其夫彭增處理一切事宜，本身僅係
        提供名義而已，以致丁○○○對於系爭借款之所有細節均不清楚，被上訴人
        向戊○○表示欲尋求金主貸借款項，彭增經戊○○告知被上訴人欲貸借款項
        後，即將款項悉數交予戊○○，戊○○亦向被上訴人表明丁○○○為金主，
        雙方透過戊○○議定後，並由被上訴人簽發系爭本票及提供不動產設定抵押
        權予丁○○○為擔保，事後，彭增並以丁○○○之名義聲請本票強制執行之
        裁定，進而聲請強制執行，經被上訴人透過戊○○清償系爭款項後，由彭增
        將強制執行程序撤回，並塗銷抵押權之設定登記，是以，系爭本票所擔保之
        借貸關係應係存在於被上訴人與丁○○○之間，而戊○○僅係居間代為處理
        事務之人，並非系爭借貸關係之債權人，則戊○○持有系爭本票僅係代為保
        管之性質，並不得取得票據權利，亦無移轉系爭本票之權利，要屬無疑；至
        於丁○○○因均委由彭增處理，以致對於借貸流程皆不知情，亦屬合理，戊○○與彭增間就其代為處理之事務是否善盡處理，則屬兩者間之債務履行問
        題，自與被上訴人無關，則證人丁○○○、彭增、戊○○之證述內容，大致
        情節相符，既無重大瑕疵或違誤之處，即堪採信。上訴人就證人丁○○○、
        彭增、戊○○之證述內容，未就全部內容綜合以觀，僅擷取片段，憑以質疑
        證詞之合理性，顯有未洽，在無具體事證支持下，自難採酌。
  （二）被上訴人既透過戊○○向丁○○○借款，而彭增亦係將一切借貸事宜交由戊○○處理，戊○○自屬有權代理丁○○○為一切行為，則被上訴人向戊○○
        提出款項清償系爭借款，經戊○○收受後，並簽發證明書表明債務清償及無
        法交還系爭本票之事由，而彭增亦出面辦理撤回系爭本票之強制執行程序，
        及塗銷前開不動產抵押權之設定，經證人彭增、戊○○證述屬實，業如前述
        ，核與被上訴人所述情節相符，自堪信為真實；是以，被上訴人就系爭債務
        業經清償，則系爭本票之原因關係亦經消滅之事實，應堪認定。
  （三）按以惡意或有重大過失取得票據者，不得享有票據上之權利，票據法第十四
        條第一項定有明文。次按票據法第十四條所謂以惡意或有重大過失取得票據
        者，係指明知或可得而知轉讓票據之人，就該票據無權處分而仍予取得者而
        言，最高法院五十二年台上字第一九八七號著有判例。又票據行為為不要因
        行為，執票人不負證明關於給付之原因之責任，如票據債務人主張執票人取
        得票據出於惡意或詐欺時，則應由該債務人負舉證之責，最高法院六十四年
        台上字第一五四０號著有判例。被上訴人指稱上訴人取得系爭本票係自戊○○處非法取得等情，僅以證人戊○○之陳述為據，然證人戊○○指訴上訴人
        強行取走系爭本票部分，經臺灣臺中地方法院檢察署檢察官以犯罪嫌疑不足
        為不起訴處分確定，復經本院調閱臺灣臺中地方法院檢察署八十三年度偵續
        字第一０一號偵查卷核閱屬實，而被上訴人既未提出其他具體事證以資證明
        ，則自難認上訴人係基於惡意取得系爭本票，被上訴人所辯，自難信為真實
        。
  （四）又按到期日後之背書，僅有通常債權轉讓之效力，票據法第四十一條第一項
        定有明文。又到期日後之背書，僅有通常債權轉讓之效力，係指期後背書所
        移轉者，僅為該票據之債權，無票據法上擔保之效力，亦無抗辯限制之效力
        ，與民法上一般債權讓與之效力相同，人的抗辯並不因讓與而中斷，票據債
        務人所得對抗執票人前手之事由均得對抗執票人，最高法院七十二年度台上
        第一一五八號著有判決。上訴人於八十三年一月八日即系爭本票到期日後自
        戊○○處取得系爭本票，業如前述，戊○○僅係保管人之身份，無從取得系
        爭本票之任何權利，亦不得處分系爭本票，則不論上訴人因何原因取得系爭
        本票，上訴人既係自無權利人處取得系爭本票，更無猶取得任何票據權利，
        是以，被上訴人執以對抗上訴人，洵屬有據。至於上訴人主張系爭本票係戊○○以清償債務為由交付系爭本票者，係屬上訴人與戊○○間之債權債務關
        係，尚與被上訴人無必然之關連性。
四、綜上所述，本件被上訴人主張系爭本票所擔保之債權，業經清償，上訴人不得主
    張系爭本票權利等情為可採，上訴人所辯均為無可取。從而，被上訴人請求確認
    系爭本票債權不存在，為有理由，應予准許。上訴意旨指摘原判決不當，求予廢
    棄改判，為無理由，應予駁回其上訴。
五、據上論結，本件上訴為無理由，依民事訴訟法第四百三十六條之一第三項、第四
    百四十九條第一項、第七十八條，判決如主文。
中      華      民      國    八十九    年      八      月    二十五    日
                              臺灣臺中地方法院民事第一庭
~B審判長法  官  吳惠郁
~B      法  官  廖穗蓁
~B      法  官  巫淑芳
右正本證明與原本無異。
不得上訴。
中      華      民      國    八十九    年      八      月    三  十    日
~B法院書記官
~FO
附表：
┌──┬────┬────┬─────┬─────┬────┐
│編號│發票日  │到期日  │票號      │金額      │發票人  │
├──┼────┼────┼─────┼─────┼────┤
│  一│82.08.06│82.09.05│0000000   │500000元  │丙○○  │
│    │        │        │          │          │        │
├──┼────┼────┼─────┼─────┼────┤
│  二│82.08.06│82.11.05│0000000   │0000000元 │丙○○  │
│    │        │        │          │          │        │
├──┼────┼────┼─────┼─────┼────┤
│  三│82.08.06│82.11.05│0000000   │500000元  │丙○○  │
│    │        │        │          │          │        │
└──┴────┴────┴─────┴─────┴────┘


司法院資訊處製作；財團法人民間司法改革基金會備份。
